最高法院刑事判決　　　　　　九十四年度台上字第一四四０號
　　上 　訴　 人　丁○○
　　　　　　　　　己○○
　　　　　　　　　　　　　巷1.
　　　　　　　　　戊○○
　　　　　　　　　　　　　巷1.
　　上列二人共同
　　選 任辯護 人　薛西全律師
　　　　　　　　　鄭銘仁律師
　　上 　訴　 人　丙○○
　　　　　　　　　　　　　巷2.
　　選 任辯護 人　蘇榮達律師
　　　　　　　　　蘇俊誠律師
　　　　　　　　　許文彬律師
　　上 　訴　 人　甲○○
　　選 任辯護 人　許明德律師
　　　　　　　　　吳芝瑛律師
　　　　　　　　　鄭勝智律師
　　上 　訴　 人　乙○○
　　　　　　　　　　　　　路9.
上列上訴人等因貪污案件，不服台灣高等法院高雄分院中華民國
九十三年二月二十三日第二審更審判決（九十年度上更(一)字第四
０五號，起訴案號：台灣高雄地方法院檢察署八十六年度偵字第
八三二０、八三二一、八四０六、九０四四、九四九八、九六一
一、一一七三０、一四九九七、二二五七四號），提起上訴，本
院判決如下：
    主  文
原判決關於己○○、戊○○、丙○○、乙○○、丁○○、甲○○
部分撤銷，發回台灣高等法院高雄分院。
    理  由
本件原判決撤銷第一審關於上訴人己○○、戊○○、丙○○、乙
○○、丁○○、甲○○部分之判決，改判分別論處己○○共同依
據法令從事公務之人員，對於違背職務之行為，收受賄賂罪刑；
論處戊○○共同與依據法令從事公務之人員，對於違背職務之行
為，收受賄賂罪刑；論處丙○○連續依據法令從事公務之人員，
經辦公用工程收取回扣罪刑；論處乙○○共同連續非依據法令從
事公務之人員亦非受公務機關委託承辦公務之人，對於依據法令
從事公務之人員，關於違背職務之行為，交付賄賂罪刑；論處丁
○○共同連續依據法令從事公務之人員，對於監督之事務，直接
圖私人不法之利益罪刑；論處甲○○共同連續與依據法令從事公
務之人員，對於監督之事務，直接圖私人不法之利益罪刑；固非
無見。
惟按審理事實之法院，遇有被告對於自白提出刑求之抗辯時，應
先於其他事實而為調查，始為適法；又對於此項刑求抗辯雖已調
查但仍未明瞭者，仍應認與未經調查無異。本件戊○○辯稱：調
查員（按係法務部調查局高雄縣調查站）係在（按係民國八十六
年四月二日）九時五十分時脅迫伊，另在十二時四十二分、十四
時四十分有脅迫，並有疲勞訊問情事云云（見原判決第九頁）。
雖原判決已在理由內就調查所得，說明其證據取捨及判斷之理由
，但戊○○上訴意旨主張：原審僅就九點五十分、十二時四十二
分二次調查其有無受調查員脅迫情事，且依原審九十一年九月二
十七日及同年十月二十五日、同年十一月二十二日訊問筆錄所載
（見原審更(一)卷(二)第三一頁以後、第三九頁以後、第七二頁以後
），戊○○八十六年四月二日在法務部調查局高雄縣調查站（下
稱調查站）之供述錄影帶，錄影帶是由上午十時八分開始勘驗，
下午二時三十三分停止勘驗，再跳至錄影帶下午四時開始勘驗，
中間略過戊○○陳稱於十四時四十分第三次受調查員脅迫之時間
；又為何調查員要請戊○○寫上四月二日上午零九五０（指上午
九時五十分）開始偵訊，而錄影帶何以由十時八分才開始錄影？
為何之後又瞬間跳到十點十分，未連續錄影？原審對上開疑問恝
置未論，即以之為判決之基礎，難謂適法云云，經查尚非全然無
據，因關係戊○○上開時間在調查站供述證據是否有證據能力之
判斷，揆之首開說明，自有再加調查、審認之必要。又刑事審判
上之共同被告，係為訴訟經濟等原因，由檢察官或自訴人合併或
追加起訴，或由法院合併審判所形成，其間各別被告及犯罪事實
仍獨立存在，故共同被告對其他共同被告之案件而言，為被告以
外之第三人，本質上屬證人，自應使之立於證人之地位而陳述，
踐行人證之法定調查程序，始得採為不利於其他共同被告之證據
。本件原審於九十三年二月二十三日判決時，以共同被告乙○○
、戊○○、甲○○、丁○○於調查站不利於己之供述，分別採為
不利於其他共同被告己○○、丙○○、甲○○、丁○○之證據，
揆之上開說明，並未踐行人證之法定調查程序，自非適法。再被
告以外之人於審判外之陳述，除法律有規定者外，不得作為證據
。本件原判決依證人卓永富、袁國鴻、林安清三人於調查站調查
時所稱：確有提供建築師事務所名義予甲○○供作比價之用等語
，資為認定丁○○確有提供三家建築師事務所作形式上之公開比
價程序標得工程之基礎（見原判決第二六頁），但對於上開證人
卓永富、袁國鴻、林安清於調查站之供述證據，如何具有證據能
力並未說明其理由，遽採為論罪基礎，難謂無判決理由不備之違
法。另原判決既認乙○○於八十六年三月二十七、二十八日在調
查站之供述無證據能力（見原判決第一０頁），仍竟引述該日乙
○○之供述，為論斷戊○○有無退還系爭賄款之基礎（見原判決
第一五頁），前後相互齟齬；又原判決理由內已先說明不以丙○
○在調查站之供述為論罪之依據（見原判決第一一頁第五行），
但原判決理由內卻又採丙○○於八十六年七月八日在調查站之供
述（偵字第八四０六號卷第一六二頁），認乙○○確有於八十一
年三月八日、六月二十七日、十月二十日、十一月十七日、十一
月二十九日分別各交付五筆款項共新台幣（下同）一百二十二萬
元予丙○○收受等情（見原判決第一七、一八頁），亦有理由矛
盾之違法。復按有罪判決書對被告有利之證據不採納者，應於判
決內說明其理由，始為適法。本件己○○、戊○○上訴意旨主張
：瑞城公司負責人蘇瑞德、國軒公司負責人黃學藤、大名公司負
責人曾重明均證稱並無圍標情事（見偵字第二二五七四號卷第九
八、九九頁），對上開有利之證據，原判決未說明不採納之理由
，逕認己○○明知乙○○有借牌圍標之不法情事，有判決理由不
備之違法云云；丙○○上訴意旨亦稱：恆富公司負責人古幸靜、
明正公司負責人楊明正、國軒公司負責人黃學藤、大名公司負責
人曾重明，均分別證稱乙○○並無圍標情事，原判決對上開有利
之證據未說明不採納之理由，判決違法等語；經查尚非全然無據
，本院前發回意旨亦已指明，原判決仍恝置未論，自非適法。又
按貪污治罪條例第四條第一項之經辦公用工程收取回扣罪，其所
謂「回扣」，係指公務員意圖不法之所有，將應付給之工程價款
中，與對方要約，提取一定比率或扣取其中一部分，據為不法之
所有而言。本件原判決論處丙○○經辦公用工程收取回扣罪刑，
並未認定丙○○如何與乙○○約定，以如何之比率或如何扣取其
中一部分工程價款之事實，亦未於判決內說明其依憑之證據及理
由，遽論其經辦工程收取回扣罪刑，自嫌速斷，難謂適法。再甲
○○辯稱：伊給付丁○○之費用僅是設計費中之七成並非所有設
計監造費之七成云云，原判決對此項辯解並未說明其不予採信之
理由。且對於建築師委請他人繪製設計圖，每張充其量亦只一、
二千元云云（見原判決第二五頁），為證據取捨及判斷依據之一
，並未說明其依憑之證據，均非妥適。又原判決既認丁○○與甲
○○係共犯貪污治罪條例第六條第一項第四款之罪，而對於共同
正犯丁○○所得如原判決附表三所示之財物，僅對丁○○諭知應
予追繳沒收，如全部或一部無法追繳時，以其財產抵償之，為何
不及於共同正犯之甲○○，原判決未說明其理由，亦非適法。以
上違誤或為上訴人等所指摘，或為本院得依職權調查之事項，應
認原判決關於上訴人等部分，仍有撤銷發回更審之原因。又原判
決不另為無罪之諭知部分（原判決甲、七、八、乙、六、七），
及不另為免訴諭知部分（原判決乙、五），公訴人認均與撤銷發
回部分有裁判上一罪關係，基於審判不可分之原則，亦一併發回
，合予指明。
據上論結，應依刑事訴訟法第三百九十七條、第四百零一條，判
決如主文。
中　　華　　民　　國　九十四　年　　三　　月　二十四　日
                      最高法院刑事第六庭
                          審判長法官  莊　登　照
                                法官  洪　明　輝
                                法官  黃　一　鑫
                                法官  魏　新　和
                                法官  林　秀　夫
      本件正本證明與原本無異
                                      書  記  官
中　　華　　民　　國　九十四　年　　三　　月　 三十 　日
                                                Ａ
